臺灣臺南地方法院刑事判決　　　　　　　 96年度易字第216號
公　訴　人　臺灣臺南地方法院檢察署檢察官
被　　　告　甲○○
選任辯護人　蔡進欽律師
　　　　　　蘇正信律師
　　　　　　蔡弘琳律師
上列被告因重利案件，經檢察官提起公訴（95年度偵字第12454
號），本院判決如下：
    主  文
甲○○乘他人急迫貸以金錢，而取得與原本顯不相當之重利，處
有期徒刑參月，如易科罰金，以銀元參佰元即新臺幣玖佰元折算
壹日。
    事  實
一、甲○○係台南市○○○路○段50號「鑫財發機車出租店」（
    下稱鑫財發車行）之負責人，佯以開設車行，實則乘人急迫
    以機車為借貸放款，收取重利。乙○○與丙○○係好友，因
    丙○○發生車禍不能工作，積欠醫藥費及房租，急需用錢，
    2人於民國93年8月10日下午4時許至鑫財發車行，以乙○○
    名義向甲○○借款，甲○○乘乙○○、丙○○需款急迫，佯
    以新臺幣（下同）3萬元之代價，購入丙○○所有車牌號碼
    MWQ-169號之輕機車，丙○○並須開立3萬元本票作為擔保，
    再以日租300元之代價，將上該機車出租與乙○○，實則以
    此手法貸予乙○○3萬元，並收取車租每日300元作為利息（
    日息1分），以10日為1期，每期應付利息3000元，借款時預
    扣1期利息3000元，實際交付2萬7000元，以此方法而取得與
    原本顯不相當之重利。嗣因乙○○還清欠款，甲○○拒不將
    上開機車返還丙○○，經乙○○、丙○○報警而查獲上情。
二、案經乙○○、丙○○訴由臺南市警察局第六分局報告臺灣臺
    南地方法院檢察署檢察官偵查起訴。
    理  由
一、證據能力
    按被告以外之人於檢察事務官、司法警察官或司法警察調查
    中所為之陳述，與審判中不符時，其先前之陳述具有較可信
    之特別情況，且為證明犯罪事實存否所必要者，得為證據，
    刑事訴訟法第159之2條定有明文。證人乙○○、丙○○於審
    判外之陳述，業經被告之辯護人以傳聞排除法則爭執其證據
    能力，本院業於審理期日另行傳訊上開證人到庭接受交互詰
    問，所述大要與渠等於警詢之陳述並無不一致之處，依刑事
    訴訟法第159條之2規定之反面解釋，應認上開證人於警詢之
    陳述無證據能力。
二、實體部分
    訊據被告甲○○矢口否認有何重利犯行，辯稱：其於93年8
    月9日以3萬元向丙○○購買上開機車完成過戶，乙○○於隔
    日（即10日）來租車，由日期可知雙方間係買賣及租賃關係
    ，並非借貸云云。經查：
    （一）證人乙○○到庭證稱：93年8月10日當天，我跟黃金
          菊騎上開機車去鑫財發車行，因拿車子向被告借錢，
          才會簽汽機車出借合約書及本票，車子本來就是我們
          的，沒有必要向被告借車，本票上的3萬元，就是指
          借款3萬元。當天實拿到2萬7000元，預扣利息3000
          元，利息是每10天交3000元，我跟丙○○各繳了很多
          次，後來本金還清了，但是被告機車及證件都沒有還
          給我等語（參見本院96年5月29日審理程序筆錄第4-7
          頁）。證人丙○○則當庭證述：前因發生車禍，且積
          欠卡債，急需用錢，沒有經驗下，聽說鑫財發車行可
          以借款，才會向該車行借錢。上開機車以2萬6000元
          或2萬7000元代價購買，買很多年，記不清楚。93年8
          月10日向被告借3萬元，當天實拿到2萬7000元。因車
          行要求，才將該機車過戶給被告，汽機車出借合約書
          跟本票都是被告要求要簽的。之後車子一直由我使用
          ，錢還清後，沒有去找被告，直到車子遭被告取走，
          才會去報警等語（參見本院96年5月29日審理程序筆
          錄第8-12頁）。2人證詞歷歷，就借款之前因後果、
          借款當日之情形、後續還款之細節，均相吻合，自堪
          採信。益足見2人顯無買賣及租賃之真意，依係被告
          指示書立本票及汽機車出借合約書，作成買賣及租賃
          外觀之法律行為，實因被告冀圖規避刑責，要求2人
          所為之脫法行為，被告無非以前揭手段，俾得佯收租
          金，實索重利。被告放款3萬元，先預扣利息3000元
          ，之後每10日收取利息3000元，亦即週年利率高達
          360 分，遠逾法定最高利率週年利率，其收取之利息
          與原本為顯不相當。被告收取之利息甚重，借款人若
          非因車禍不能工作，積欠醫藥費、賠償費用及卡債，
          急需用錢舒困，何需背負如此高之利息而向被告借款
          ，並將機車過戶作為擔保，是被告等以放貸金錢，被
          害人因生活急需用錢，足認係趁借款人出於急迫，始
          為借貸。
    （二）被告雖辯解雙方為買賣及出租關係，且汽機車出借契
          約書之日期為93年8月10日，而上開機車過戶異動登
          記日期為93年8月9日，觀諸兩者之日期差，可知被告
          係先購買上開機車後，隔日才出租云云。惟依交易常
          理，中古機車收購價格及買回價格應逐次遞減，本案
          審理中丙○○陳稱：購入上開機車之價格介於2萬500
          0元至2萬6000元間（參見本院96年5月29日審理程序
          筆錄第8頁），被告竟以3萬元購買該機車，顯不符合
          中古機車市場行情。另丙○○身為出賣人，卻需另簽
          發與賣車價金同額之本票交付被告，亦不符合一般買
          賣之常情。所謂出租，係將己原有之生財器具，供他
          人使用，以收取對價，而被告係先向賣車者買車，再
          將原車出租給原賣車者，顯與一般出租營業情形不同
          。單純之機車買賣，車主意在取得價金，自無租車必
          要；若車主欲租用機車，應是無機車可使用，殊無自
          己有機車，竟先將自己機車出賣與人，再簽本票向買
          機車之人租用自己機車之理，足見被告係假藉買賣、
          出租機車外觀，虛填合約書之日期，行貸款收取利息
          之實，規避刑責，以違法收取重利。
    （三）綜上所述，被告所辯，顯係卸責諉罪之詞，均不足採
          。此外，復有營業登記證影本1張、本票影本1紙、機
          車過戶登記書影本3份附卷可稽，本件事證明確，被
          告之犯行，堪以認定。
三、論罪科刑
    被告行為後，刑法部分條文業於94年1月7日修正，同年2月
    2日公布，95年7月1日施行。另罰金罰鍰提高標準條例於95
    年4月28日修正，並自同年7月1日起生效施行。修正前刑法
    第41條第1項前段規定：「犯最重本刑為五年以下有期徒刑
    以下之刑之罪，而受六個月以下有期徒刑或拘役之宣告，因
    身體、教育、職業、家庭之關係或其他正當事由，執行顯有
    困難者，得以一元以上三元以下折算一日，易科罰金。」，
    再依據廢止前罰金罰鍰提高標準條例第2條：「依刑法第四
    十一條易科罰金或第四十二條第二項易服勞役者，均就其原
    定數額提高為一百倍折算一日；法律所定罰金數額未依本條
    例提高倍數，或其處罰法條無罰金刑之規定者，亦同。」之
    規定，被告行為時之易科罰金折算標準，應以銀元100元、
    200 元、300元折算一日，經折算為新臺幣後，應以新臺幣
    300元、600元、900元折算一日。惟95年7月1日施行之刑法
    第41條第1項前段規定修正為：「犯最重本刑為五年以下有
    期徒刑以下之罪，而受六個月以下有期徒刑或拘役之宣告者
    ，得以新臺幣一千元、二千元或三千元折算一日，易科罰金
    。」另新修正之罰金罰鍰提高標準條例則刪除原本第2條之
    規定。是以比較新舊法結果，自以舊法所定之易科罰金折算
    標準有利於被告，故應適用修正前刑法第41條第1項前段，
    及修正前罰金罰鍰提高標準條例第2條之規定，對被告較為
    有利。被告乘他人急迫，貸以金錢，而取得與原本顯不相當
    之重利，核被告所為，係犯刑法第344條之重利罪。爰審酌
    被告放貸金錢取得與原本顯不相當之重利，使經濟急迫之人
    更陷窘境，有害社會金融秩序，犯前精心計畫規避法律適用
    ，犯後狡辭卸責毫無悔意等一切情狀，量處如主文所示之刑
    ，以示懲儆，並諭知易科罰金之折算標準。
四、據上論斷，應依刑事訴訟法第299條第1項前段，刑法第2條
    第1項前段、第344條、修正前刑法第41條第1項前段，廢止
    前罰金罰鍰提高標準條例第2條、現行法規所定貨幣單位折
    算新臺幣條例第2條，判決如主文。
本案經檢察官丁○○到庭執行職務。
中　　華　　民　　國　　96　　年　　6 　　月　　12　　日
                  刑事第九庭    審判長  楊清安
                                法　官　卓穎毓
                                法　官　朱中和
以上正本證明與原本無異。
如不服本判決，應於收受送達後10日內向本院提出上訴書狀（應
附繕本）。
                    　　　　　　書記官　陳著振
中　　華　　民　　國　　96　　年　　6 　　月　　14　　日
附錄本判決論罪科刑法條：
中華民國刑法第344條：
乘他人急迫、輕率或無經驗貸以金錢或其他物品，而取得與原本
顯不相當之重利者，處1年以下有期徒刑、拘役或科或併科1千元
以下罰金。
